最高法院民事判決　　　　　　　　　　　　　　　　九十一年度台上字第七五一號
　　上　訴　人　甲○○
　　訴訟代理人　蔣志明律師
　　被 上訴 人　乙○○
　　　　　　　　（送達代收人蔡慧玲住台北市○○路○段一二七號六樓）
右當事人間請求損害賠償事件，上訴人對於中華民國八十九年八月十五日台灣高等法
院台中分院第二審判決（八十八年度上字第七一六號），提起上訴，本院判決如左：
    主  文
原判決除假執行部分外廢棄，發回台灣高等法院台中分院。
    理  由
本件上訴人主張：被上訴人於民國六十九年十二月六日與伊簽訂契約書，願將坐落台
中市○○路八之一二號四樓國民住宅房屋暨其基地所有權之二分之一，以新台幣（下
同）七萬元之價售賣與伊，嗣因被上訴人無力繳納該國宅房地貸款，由伊陸續支付該
貸款至七十四年間繳清全部貸款本息後，被上訴人乃與伊協議，同意將上開國宅房地
所有權全部讓與於伊，並交付該房地所有權狀與伊收執。惟被上訴人之系爭國宅房地
於八十七年十一月間竟遭其債權人林木水聲請法院執行假扣押，伊對被上訴人請求該
房地所有權移轉登記已陷於給付不能狀態，該因可歸責於被上訴人之事由致給付不能
，被上訴人即應依該國宅房地之市價一百零八萬零四百八十元（按財團法人台灣公證
鑑定中心之鑑價）賠償伊損害等情，爰本於兩造間系爭國宅房地之買賣契約及民法第
二百二十六條第一項之規定，求為命被上訴人如數賠償伊損害，並自訴狀繕本送達翌
日即八十八年一月二十四日起加計法定遲延利息之判決。
被上訴人則以：兩造於六十九年十二月六日所簽訂之上述契約書係雙方通謀而為虛偽
意思表示。倘認該契約為有效，上訴人延至八十八年一月間始起訴，其請求系爭國宅
房地為所有權移轉登記之權利，亦因罹於十五年時效而消滅。又上訴人主張七十四年
間伊將該國宅房地予以全部出讓一節，既未舉證以實其說，且非事實，伊自不負上開
損害賠償責任等語，資為抗辯。
原審將第一審所命被上訴人給付五十四萬零二百四十元本息之判決予以廢棄，改判駁
回上訴人該部分之訴；並就上訴人其餘請求部分維持第一審所為上訴人敗訴之判決，
駁回其上訴，無非以：本件上訴人主張之事實，固據其提出六十九年十二月六日契約
書、國民住宅貸款分期還款簿第一期至第七十四期分期還款憑單、貸款契約書及土地
、建物登記簿謄本等件為證，並經證人蔡本全證明上述契約書由其見證無訛，堪認六
十九年十二月六日兩造簽訂之契約書為真正，上訴人主張系爭國宅房地貸款由其於七
十四年繳清是實，惟該契約書約定讓渡系爭國宅房屋產權二分之一既於六十九年十二
月六日經兩造簽訂，則上訴人本於契約所生之該部分所有權移轉請求權，於八十四年
十二月六日即因罹於十五年時效而消滅，被上訴人援引時效抗辯，自屬有據。又上訴
人主張七十四年間因其繳清國宅貸款被上訴人乃同意將系爭國宅房地全部由其買受一
節，所舉之證人陳美金、林勸、林雪、賴蔥等人之證言內容均係聽聞上訴人所述之傳
聞證據，尚不能直接證明被上訴人有於七十四年間同意將系爭國宅房地全由上訴人買
受，且上訴人於七十七年間曾以系爭國宅房地向銀行抵押借款，被上訴人辯以其應上
訴人要求，始提供該房地為擔保等語，參諸抵押權登記非提出房地所有權狀無從辦理
及上訴人是認自七十八年起即搬住系爭國宅房地等情觀之，尤難因上訴人執有該房地
所有權狀或上訴人繳清上述國宅貸款本息遽認被上訴人委有讓與系爭國宅房地所有權
於上訴人無訛，具見上訴人對上開國宅房地應無所有權移轉登記請求權存在，亦無依
民法第二百二十六條第一項規定向被上訴人請求損害賠償之權。從而，上訴人據以訴
請被上訴人給付上述一百零八萬零四百八十元損害本息，即非正當，不應准許等詞，
為其判斷之基礎。
按民法第一百二十八條規定消滅時效自請求權可行使時起算，所謂請求權可行使時，
係指行使請求權在法律上無障礙時而言。查原審既認定兩造於六十九年十二月六日所
簽訂之契約書，其買賣之標的為系爭國宅房屋所有權二分之一，依國民住宅條例第十
九條第一項規定，被上訴人如未居住該國民住宅滿二年，經該管國民住宅主管機關同
意，提前清償國民住宅貸款本息後，上訴人似仍不得請求該國宅房屋為所有權移轉登
記。果爾，則能否逕謂兩造於六十九年十二月六日簽約買賣該國宅房屋之日，即係上
訴人所有權移轉登記請求權可得行使之時，已滋疑問。究竟兩造於是時簽約買賣該國
宅房屋所有權二分之一，是否符合上開條例所定得出售之要件？上訴人於當時行使所
有權移轉登記請求權在法律上有無障礙？攸關該請求權消滅時效期間起算時點之計算
，原審未遑詳為調查審認，遽行判決，未免速斷。其次，上訴人所舉之證人陳美金除
於原審證明曾聞諸上訴人要求被上訴人將系爭國宅房屋「過戶」，經被上訴人同意日
後再移轉外，並結證稱：「系爭房地是上訴人買的……我是被上訴人裁縫的徒弟，『
被上訴人有告訴我』，她有要她的親屬說房子是上訴人買的，以後不要去和上訴人爭
系爭房屋，『被上訴人是八十年左右告訴我的』，房子都是上訴人在用……」各等語
（見原審卷六四頁反面），原審逕認該證人之證言僅係聽自上訴人一方之傳聞證據，
亦有認定事實與卷內所存資料不符之違法。又兩造有於六十九年間簽約買賣系爭國宅
房屋所有權二分之一，並經上訴人於七十四年間繳清房地貸款本息，執有該房地所有
權狀及搬住該國宅房屋屬實，既為原審所合法認定，則上訴人一再主張稱：六十九年
間簽約買系爭國宅房地產權二分之一，六十八年七月十九日起即代被上訴人繳納貸款
至七十四年間繳清本息，該繳款即抵充雙方買賣價金，由被上訴人將所有權狀交伊收
執，系爭國宅房地應已全部售賣由伊買受。倘非出賣被上訴人何以於七十七年間願提
供該房地為伊設定抵押向銀行貸款？另七十年起至八十七年間之房屋稅亦由伊繳納，
有房屋稅繳款收據十七紙為憑，若該房地尚未出賣，何以十八年來房屋稅均由伊繳納
云云（分見一審卷(一)二三四｜二五六頁同卷(二)三九｜四二頁及原審卷八三｜八六頁）
，是否全無足取？被上訴人上述之舉動或其他情事，是否不足以認定兩造間就系爭國
宅房地已達成買賣合致之默示意思表示？尤非無再進一步研求之必要。本件系爭國宅
房地兩造有無達成買賣之意思合致及上訴人請求權消滅時效期間之起算時點，均有未
臻明瞭，本院自無從為法律上之判斷。上訴論旨執以指摘原判決不當，求予廢棄，非
無理由。
據上論結，本件上訴為有理由，依民事訴訟法第四百七十七條第一項、第四百七十八
條第一項，判決如主文。
中      華      民      國    九十一    年      四      月    二十五    日
                              最高法院民事第五庭
                                  審判長法官  朱  錦  娟
                                        法官  顏  南  全
                                        法官  蘇  達  志
                                        法官  許  澍  林
                                        法官  葉  勝  利
      右正本證明與原本無異
                                              書  記  官
中      華      民      國    九十一    年      五      月      三      日
